【裁判字號】    97,重訴,57
【裁判日期】    971002
【裁判案由】    遷讓房屋等
【裁判全文】
臺灣士林地方法院民事判決              97年度重訴字第57號
原      告  己○○
訴訟代理人  侯水深律師
            張沐芝律師
被      告  勝威諾國際有限公司
兼法定代理  丙○○
人
被      告  丁○○
                      之2
            乙○○
上列四人共  賴振宗律師
同訴訟代理
人
上列當事人間請求遷讓房屋等事件，本院於中華民國97年9 月18
日言詞辯論終結，判決如下：
    主      文
被告應共同自坐落於臺北市○○區○○段一小段六二六地號土地
及其上建號為臺北市○○區○○段一小段一○六○○地號，門牌
號碼臺北市士林區○○○路二○三巷十號之建物騰空遷出後返還
原告。
被告丁○○、丙○○應共同將上開不動產之所有權狀返還原告。
訴訟費用由被告共同負擔。
本判決第一項於原告以新臺幣伍佰拾萬元供擔保後，得假執行
，但被告如以新臺幣壹仟陸佰萬元為原告預供擔保，得免為假執
行。
    事   實   及   理   由
一、查原告起訴時僅以被告勝威諾國際有限公司、丙○○、丁○○為被告，嗣因查知被告乙○○亦占用原告聲明請求返還占
    有之房地，因而追加被告乙○○為被告，原告所為上開追加
    之基礎事實同一，且不甚礙被告之防禦與訴訟之終結，其追
    加為法之所許，核先敘明。
二、原告主張：被告勝威諾國際有限公司、丙○○、丁○○、乙○○所占有坐落於台北市○○區○○段一小段626 地號土地
    及其上建號為台北市○○區○○段一小段10600 地號，門牌
    號碼臺北市士林區○○○路203 巷10號1 樓之建物（以下簡
    稱系爭房地)， 為伊於民國94年6 月11日購得，並於同年7
    月7 日完成所有權移轉登記而所有，於購得時原僅無償借貸
    予被告勝威諾國際有限公司及丁○○使用，並為利於原告與
    被告丁○○合作經營事業，將系爭房地權狀交予被告丁○○
    保管，嗣被告勝威諾國際有限公司於96年1 月2 日申請停業
    登記，其使用系爭房地之目的已完畢，原告並於96年2 月15
    日請求返還，被告勝威諾國際有限公司卻未予置理，原告乃
    於97年1 月8 日起訴時以起訴狀代終止其與被告勝威諾國際
    有限公司間借貸契約之意思表示終止該兩造間的借貸契約；
    又被告丁○○未經原告同意，竟讓無系爭房地之所有權或其
    他得使用權利之被告丙○○、乙○○占有使用系爭房地，亦
    經原告於97年7 月17日以民事辯論狀代終止其與被告丁○○
    間租賃契約之意思表示終止該兩造間的租賃關係，被告4 人
    自均應將系爭房地淨空後遷讓返還原告。又被告丁○○與原
    告間業無續予合作經營事業之可能，被告丁○○亦無繼續持
    有保管系爭房地所有權狀之法律上原因，其持有所有權狀並
    致原告受有損害，依法自應將系爭房地所有權狀返還原告。
    惟屢經催索，被告均置之不理。為此，基於所有權之作用、
    侵權行為法律關係及不當得利法律關係，聲明請求：(一)被告
    應共同將系爭房地騰空返還原告；(二)被告丁○○應將系爭房
    地所有權狀返還原告；(三)並願供擔保請准宣告假執行。
三、被告則以：被告丁○○前因經商遭拖累信用不良，無法向銀
    行辦理貸款買受不動產，但為購買系爭房地開設公司經營事
    業，仍與原告訂立借名契約，暫借原告之名義貸款購買系爭
    房地，並登記為原告所有，原告實際上僅為信託登記關係之
    受託人並非系爭房地之真正所有權人，其本件起訴稱系爭房
    地係原告獨力出資購買要非事實，被告勝威諾國際有限公司
    、丙○○、丁○○之占有使用系爭房地亦非基於原告的無償
    交付借用，原告並非系爭房地真正的所有權人，其請求自非
    有理，應予駁回等語資為抗辯，並聲明：(一)原告之訴駁回；
    (二)如受不利判決請准提供擔保免假執行。
三、不爭執事項與爭點整理：
（一）不爭執事項：
   1、被告丁○○、丙○○於94年9 月2 日設立被告勝威諾國際
      有限公司，公司所在地設於系爭房地，於96年1 月2 日申
      請暫停營業一年。
   2、被告丁○○於96年4 月間曾以信函回覆原告陳稱：「…買
      賣契約係因委託己○○小姐購買簽約亦屬代理；買賣價金
      亦非己○○小姐支付房地貸款實際還款為本人；僅係使用
      己○○小姐存褶轉帳而已，本房地貸款新台幣1600萬元即
      可證明己○○小姐應將該房地立即移轉本人…」等語。原
      告乃於96年12月20日以無法期待被告丁○○得恢復購買資
      力後始依約履行，催告被告丁○○於函到（96年12月24日
      ）後7 日內，依原定協議履行，逾期未履行則逕解除上開
      同意被告丁○○同意以新台幣（下同）16,000,000元買受
      系爭房地之約定。
   3、原告以起訴狀代終止之意思表示，表示以使用之目的已完
      畢，終止與被告間的使用借貸關係，起訴狀並於97年1 月
      15日由被告丁○○、丙○○所收受。
（二）爭執事項：被告是否具有占有系爭房地之權原？
四、本院得心證之理由：
（一）被告乙○○之占有：
      按所有人對於無權占有或侵奪其所有物者，得請求返還之
      ，民法第767 條定有明文。本件原告主張本於所有權人之
      地位並以被告乙○○為無權占有人而請求返還系爭房地等
      情，為原告提出不動產買賣契約書、系爭房地登記謄本為
      證，被告乙○○對於買賣契約書之真正並不爭執，其占有
      使用之事實，並為本院97年4 月11日履勘系爭房地現場時
      臥房有兩張床為被告丙○○、乙○○所居住使用，並記明
      於履勘筆錄明確屬實。且原告所主張被告乙○○係自主占
      有使用系爭房地，而且僅係被告丁○○讓其入居，別無其
      他法律上之權原而占有使用系爭房地乙節，為被告乙○○
      所不爭，復與被告丁○○於審理中證稱是被告丁○○讓被
      告乙○○進來住等語互核無訛，是原告關於被告乙○○無
      權占有其所有之系爭房地之事實應屬有據，堪可認定，依
      前開規定，原告請求被告乙○○遷出，應足可採。
（二）其餘被告之占有
   1、按借名契約，顧名思義，係指當事人約定，一方（借名者
      ）經他方（出名者）同意，而就屬於一方現在或將來之財
      產，以他方之名義，登記為所有人或其他權利人，但無使
      他方取得實質所有權或其他權利之意思。而在現行法制下
      ，借名契約乃無名契約，依私法自治原則，當事人基於特
      定目的而訂立借名契約，如未違反強制規定或公序良俗，
      當非法所不許。又按民法第101 條第1 項規定：「因條件
      成就而受不利益之當事人，如以不正當行為阻其條件之成
      就者，視為條件已成就」，是當事人預期不確定事實之發
      生，以該事實發生時為債務之清償期者，應認為事實發生
      時或其發生已不能時，為清償期屆至之時，但債務人以不
      正當行為阻止該事實之發生，類推適用民法第101 條第1
      項規定，應視為清償期已屆至，最高法院28年度上字第17
      40號、87年度台上字第1205號著有判例，而若逾該清償期
      未履行者，即屬非於一定時期為給付不能達其契約之目的
      ，而契約當事人之一方不按照時期給付，債權人即得解除
      契約，民法第255 條定有明文。
   2、原告主張被告丁○○、丙○○、勝威諾國際有限公司占有
      使用系爭房地之事實，亦經本院履勘時被告丁○○在其內
      闢辦公室使用，被告丙○○在內有臥房供其居住，於辦公
      室內復有被告勝威諾國際有限公司之資料夾、登記證等物
      品，占有使用系爭房地，有本院履勘筆錄暨台北市士林地
      政事務所土地複丈成果圖在卷可稽，被告丁○○、丙○○
      、勝威諾國際有限公司對此亦不爭執，該部分所主張之事
      實，堪可認定。惟依被告所辯被告丁○○與原告間係訂立
      借名契約，系爭房地事實上係被告丁○○所購，原告嗣與
      被告丁○○、丙○○間復就該借名契約確認於被告丁○○
      有資力時始由被告丁○○向原告購回系爭房地，在購回前
      被告丁○○、丙○○均得占有使用系爭房地等情，為被告
      丁○○、丙○○、勝威諾國際有限公司於審理中就如何買
      受系房地部分陳稱：被告丁○○先於94年5 月間派由訴外
      人即配偶黃渝江與訴外人即負責系爭房地仲介買賣業務員
      戊○○接洽，並以黃渝江名義交付附停止條件定金（斡旋
      金）500,000 元予戊○○，經被告丁○○親與訴外人即出
      賣人戴慧珊議價，雙方最後議定以16,000,000元成交，被
      告丁○○乃委託原告以其名義簽訂不動產買賣契約書，其
      簽約金1,000,000 元分別以上開斡旋金抵付500,000 元，
      另500,000 元亦由被告丁○○持現金支付，嗣將系爭房地
      辦理產權借名登記於原告名下及以原告名義辦理銀行貸款
      ，戴慧珊交付系爭房地時亦由被告丁○○偕同被告丙○○
      自始占有使用，系爭房地所有權狀亦由被告丁○○持有保
      管，並於94年9 月2 日以被告丙○○為負責人設立被告勝
      威諾國際有限公司。以原告名義辦理購買系爭房地之每月
      應付貸款本息，自94年8 月份起至95年3 月份均由被告丁○○與被告丙○○由被告丙○○台北富邦天母分行及被告
      勝威諾國際有限公司陽信商業銀行之帳戶按月轉帳或提領
      存入原告華僑銀行活期儲蓄存款貸款戶存摺中連動轉帳支
      付原告之貸款，總計支付原告之貸款金額為593,123 元（
      其詳：(1)94年8 月8 日被告丙○○自其帳戶領現300,000
      元交原告於8 月12日存入其帳戶83,623元支付貸款本息，
      餘款216,377 元，原告扣除匯費30元匯還被告丙○○帳戶
      216,347 元做為銀行往來實績。(2)94年9 月14日被告丙○○自其帳戶轉支30,000元入原告帳戶，9 月15日被告丙○○自其帳戶提款90,000元存入原告帳戶55, 000 元共計85
      ,000 元 支付貸款本息。(3)94年10月11日被告丙○○自其
      帳戶提款310,000 元10月13日存入原告帳戶85,000元支付
      貸款本息。(4)94年11月14日被告丙○○自其帳戶提款100,
      000 元存入原告帳戶85,000元支付貸款本息。(5)94年12月
      14日被告丙○○自勝威諾公司帳戶提款45,000元存入原告
      帳戶，同日被告丁○○以現金40,000元存入原告帳戶支付
      貸款本息。(6)95年1 月15日被告丁○○自被告勝威諾國際
      有限公司帳戶提款90,000元，同年月16日以現金存入原告
      帳戶85,000元支付貸款本息。(7)95年2 月14日被告丁○○
      存現金84,500元入原告帳戶支付貸款本息。(8)95年3 月13
      日被告丁○○自被告勝威諾國際有限公司帳戶提款85,000
      元存入原告帳戶86, 500 元支付貸款本息），直至95年4
      月以後原告不肯交付上開銀行存摺供被告丁○○查對，然
      被告丁○○仍以交付現金或現金存入原告指定其設於合作
      金庫銀行之帳戶之方式持續繳交上開貸款額，迄95年9 月
      間原告尚要求先付240,000 元現金支付95年10、11、12月
      份銀行貸款本息，被告丁○○亦仍於被告勝威諾國際有限
      公司另設於忠孝東路辦公室內支付與被告。因95年10月初
      房地產漲價，原告以其名義背負16,000,000元房貸債務甚
      為擔心困擾，勸被告丁○○出售並酌予其分紅，被告丁○○查覺原告似有異心，乃於95年10月9 日與原告簽訂信託
      協議書，申明信託之意，僅因原告一直強調16,000,000元
      之房貸，被告丁○○為表負責於承諾書承擔該房貸而用「
      購回」字樣，因寫法未盡完備，原告即起侵占、背信之心
      乃意圖提起本件訴訟否認被告丁○○關於系爭房地的所有
      權等語綦詳，並提出附停止條件定金委託書（本院卷一第
      58～59頁）、不動產買賣契約書（本院卷一第62～65頁）
      、交付系爭房地協定書（本院卷一第66頁）、系爭房地所
      有權狀（本院卷一第68～69頁）、陽信商業銀行存摺暨明
      細（本院卷一第70～82頁）、台北富邦商業銀行存摺暨明
      細（本院卷一第83～92頁）、華僑銀行存摺暨明細（本院
      卷一第93～96頁）、信託協定書（本院卷一第98～99頁）
      、催繳款函、查封申請通知書、催告函、錢莊欠債負債表
      （本院卷一第177 ～180 頁）等件為證，原告對於上開文
      書及其內之簽名的真正均不爭執，並於審理中在其證詞亦
      自承被告丁○○一開始曾經匯一筆30,000元、一筆40,000
      元給伊等語有關被告丁○○確有代為支付貸款的事實明確
      ，被告復就被告丁○○交付現款予原告乙節聲請證人即被
      告勝威諾國際有限公司之員工甲○○於審理中結證稱：「
      （問：有看過丁○○將現款交給原告嗎？）有，因為丁○○會有一些備用金放在我這邊，大約二、三十萬元，公司
      的存摺放在我這邊，印章放在丁○○那邊，有時候接到電
      話就向我拿錢，丁○○說他要到新店，有一次95年9 月的
      時候，原告有來公司，丁○○就叫我去領錢，然後說是原
      告要來拿錢，原告來的時候我有親眼看到被告拿給原告錢
      ，當時丁○○是說這錢是要繳房貸用的，我知道這房子的
      名義是原告的」等語明確，參酌原告既容許被告丁○○為
      其支付貸款款項，即與單純自己購買不符，上開證據均已
      足為據，被告丁○○、丙○○、勝威諾國際有限公司有為
      原告支付系爭房地貸款等情，應堪認定。
   3、又參以上開信託協定書所載：「我丁○○于民國94年5 月
      15號因信用不良，遭友人陷害，以致無法購屋，進而委託
      友人己○○小姐…之名購買德行東路（士林區203 巷10號
      1 樓）之房子，並徵求己○○小姐之同意，在丁○○有能
      力將其信用拿回時，向其己○○小姐購回，其購回之價格
      為94年5 月15號時之金額，不得有異議，特立此但書，予
      以證明無誤，同時並同意將其士林區○○○路203 巷10號
      1 樓之產權持有人加註丁○○、丙○○為共同持有人，特
      以此切結…」等語有關被告丁○○以原告名義購買系爭房
      地，並於被告丁○○有資力時即須購回系爭房地，在購回
      前被告丁○○以所有權人地位自居並持有系爭房地權狀等
      語明確，又該約定內容復核與被告丁○○於審理中所證述
      ：「原告都知道我在離開瑞麗公司的經濟狀況，原告知道
      我信用不好，但是又有大筆現款在我朋友余振銘那邊…」
      ，「（問：後來為何找上原告買這房子？）我跟原告是在
      電話交友認識的，時間約在87、88年間認識的，原告說他
      是護士，原告說我資歷不錯。我也斟酌如果用他的名字買
      這房子，我是認為原告很單純，由原告名義貸款，貸款由
      我來支付，當時就是這樣來談。當時系爭房子是我去看的
      ，我也認為這房子可以買，這件事情我也有跟原告談。後
      來這貸款錢都是我面交給原告的。94年5 月買這房子，為
      何原告要簽這被證七但書，主要是不要讓我家人誤會，我
      發覺我太太已經懷疑，是我主動找原告簽名的，這部分原
      告也知道」，「（問：原告有何好處？）當時我也有提到
      這點，由原告出名，貸款由我來繳，因為後來我有成立公
      司，負責人是丙○○，我跟原告說將來公司賺錢就會把名
      字換回來」等語有關原告信任被告丁○○之資歷，並於購
      系爭房地可在其上設立被告勝威諾國際有限公司經營得利
      ，藉以回復被告丁○○之資力情節亦相符。是基於上開之
      約定內容，不僅說明購買系爭房地時，係借用原告之「名
      」，且雙方應係以「丁○○有能力將其信用拿回時」之不
      確定事實做為被告丁○○是否須向原告以94年5 月15日相
      同的金額清償原告在銀行之貸款，並為所有權移轉登記以
      回復確切購買人為被告丁○○等「購回」行為，而回復資
      力的可靠依據就是在系爭房地所設立被告勝威諾國際有限
      公司的經營所得，亦應足堪認定，原告主張其與被告丙○○、丁○○間關於系爭房地之使用係屬借貸關係，並不足
      採，則於被告丁○○向原告購回前，兩造間存在借名契約
      關係，原告自不得向被告丁○○主張其具有所有權人之地
      位，因兼被告勝威諾國際有限公司法定代理人即被告丙○○亦參與該協議，效力亦及於被告勝威諾國際有限公司、
      丙○○，是原告在被告丁○○未達有能力「購回」系爭房
      地前，亦不得以其為所有權人之地位對抗被告勝威諾國際
      有限公司、丙○○。
   4、惟查：被告丁○○並無資力支付原告的貸款，且被告勝威
      諾國際有限公司業已停止營業，亦無法經營得利或向銀行
      借款以清償原告的貸款債務。此據被告丁○○於審理中證
      稱：「（問：依照被證八你在93年底的時候，連家裡的電
      氣用品都被法院查封，那也向地下錢莊借錢，拿汽車去典
      當，那你剛剛又說你手頭有很大的現金，既然有大筆的現
      金，為何要向地下錢莊借錢？這是我要安家的費用，所以
      才寄放在朋友那邊」等語明確，復有前開催繳款函、查封
      申請通知書、催告函、錢莊欠債負債表等件為證，是縱被
      告丁○○所述有大筆現金屬實，亦無法用來支付原告的貸
      款，堪可認定。又被告勝威諾國際有限公司自94年9 月2
      日設立後，僅營業約一年餘即已於96年1 月2 日停業，且
      經營期間自94年10月起至95 年12 月止並無銷售額，95年
      4 、10月間亦僅分別查得有1,300,000 元、1,053,338 元
      之銷售額，此有原告所提公司基本資料及財政部臺北市國
      稅局士林稽徵所97年5 月14日財北國士營業字第09700070
      55號函在卷足稽，是被告丁○○設立被告勝威諾國際有限
      公司顯無法藉以用來回復被告丁○○之資力。參酌被告勝
      威諾國際有限公司的經營時間甚短，且營業額甚少，又原
      告口稱有大筆現金卻無意替原告支付貸款。顯見被告丁○○因對外可利用原告之名義向銀行申貸而不須負擔貸款債
      務之便，對內則可基於前開信託協議書之約定，否認原告
      的所有權人地位，而向原告主張擁有所有權為由，繼續占
      有使用系爭房地之利。其苟回復資力，雖可確認為真正所
      有權人，但反須結清原告之銀行貸款而有不利益，因此並
      未積極經營被告勝威諾國際有限公司而任其停業，且明知
      原告僅從事護士職業收入未豐，於停業後也未積極拿出所
      存現金解決原告燃眉之急，此由被告丁○○於96年4 月間
      曾以信函回覆原告陳稱：「…買賣契約係因委託己○○小
      姐購買簽約亦屬代理；買賣價金亦非己○○小姐支付房地
      貸款實際還款為本人；僅係使用己○○小姐存褶轉帳而已
      ，本房地貸款新台幣1600萬元即可證明己○○小姐應將該
      房地立即移轉本人而己○○小姐卻委任貴大律師需本人付
      款新臺幣1600萬元實已觸獨刑法第335 條342 條」等語刻
      意忽視曾答應「購回」之允諾，卻利用內部關係要求原告
      移轉所有權等情亦至明，是被告丁○○有讓前開回復資力
      之不確定事實無法成就的意思，應足堪認定。是原告分別
      於96年2 月15日、同年3 月29日催請被告丁○○履行「購
      回」的承諾，於被告未予置理後，乃於96年12 月20 日催
      告被告丁○○於函到（96年12月24日）後7 日內，依原定
      協議履行，逾期未履行則逕解除上開同意被告丁○○同意
      以16,000,000元買受系爭房地之約定，有原告所提出通知
      函3 紙可證，被告亦未爭執，參照前開判例意旨，被告丁○○既無意讓其資力回復的不確定事實成就，即應視為業
      已達到有資力之狀態而成就該事實，是被告丁○○即應依
      約以16,000,000元結清原告的貸款，然經原告的催告卻置
      若罔聞，且經原告向被告丁○○為解除之意思表示，是系
      爭借名契約已為原告有效解除，被告丁○○、丙○○、勝
      威諾國際有限公司自不得再依上開所成立的借名契約向原
      告主張其具所有權而占有系爭房地之權原。因此原告在被
      告丁○○尚未就系爭房地請求移轉登記前，其所有權人之
      登記外觀，仍有保護之必要，是原告所主張被告丁○○、
      丙○○、勝威諾國際有限公司為無權占有，並基於所有權
      人之地位請求返還，核屬有據，堪足可採。
五、按土地或建物所有權狀，應蓋登記機關印信及其首長職銜簽
    字章，發給權利人，土地登記規則第25條定有明文。故房屋
    、土地之所有權狀，係證明不動產所有權之文件書據，尚非
    不動產所有權之本體，自屬權利人或登記名義人所有或應由
    其持有，最高法院91年度台上字第1772號判決意旨可供參照
    ，本件原告主張被告丁○○、丙○○持有系爭房地之權狀等
    情，為被告丁○○、丙○○、勝威諾國際有限公司所不否認
    ，且原告於前揭信託協議書內固承諾將該權狀交被告丁○○
    、丙○○持有，惟原告業已解除其與被告丁○○兩造間關於
    系爭房地之借名契約，該契約內原將系爭房地之權狀交予被
    告丁○○、丙○○所保管之約定亦一併解除，已如前述。是
    參照上揭裁判意旨，原告基於其為系爭房地登記名義人，請
    求返還系爭房地的所有權狀，亦為有據，堪可准許。
六、綜上所述，原告基於所有權之作用法律關係，請求被告將系
    爭房地騰空後遷出，並將系爭房地的所有權狀返還原告，為
    有理由，應予准許。
七、兩造分別陳明願供擔保請為宣告假執行或免為假執行，經核
    均與規定相符，爰分別酌定相當之擔保金額予以宣告。
八、本件事證已臻明確，兩造其餘主張陳述及所提證據，於判決
    結果已無影響，爰不逐一論列，併此敘明。
九、據上論結：本件原告之訴為有理由，依民事訴訟法第85條第
    1 項、第390 條第2 項、第392 條第2 項，判決如主文。
中    華    民    國    97    年    10    月    2     日
                  民事第二庭  法  官  古振暉
以上正本證明與原本無異。
如對本判決上訴，應於判決送達後20日內向本院提出上訴狀。
中    華    民    國    97    年    10    月    8     日
                              書記官  楊錫芬


司法院資訊處製作；財團法人民間司法改革基金會備份。
